【裁判字號】    94,訴,520
【裁判日期】    950313
【裁判案由】    確認通行權存在
【裁判全文】
臺灣臺中地方法院民事判決  94年度訴字第520號
原      告
即反訴被告  乙  ○
訴訟代理人  丙○○
            王世勳律師
被      告
即反訴原告  丁○○
訴訟代理人  黃文崇律師
被      告  甲○○
                        號
被      告  戊○○
                      現送達.
當事人間請求確認通行權存在事件，本院於95年2月27日言詞辯
論終結，判決如下：
    主    文
確認原告就被告丁○○所有坐落臺中縣太平市○○段五一七地號
土地上如附圖所示ＮＧＨＯ連線部分土地，面積二一．八九平方
公尺；就被告甲○○所有坐落臺中縣太平市○○段五一六地號土
地，面積七．九五平方公尺；就被告戊○○所有坐落臺中縣太平
市○○段五○九地號土地，面積八六．四一平方公尺，及同地段
五一○地號土地，面積○．一五平方公尺，有通行權存在。
被告於前項原告具有通行權之範圍，應容忍原告通行，不得設置
地上物或為任何妨害原告通行之行為。
原告其餘之訴駁回。
訴訟費用由被告丁○○負擔百分之三十，被告戊○○、甲○○各
負擔百分之十，餘由原告負擔。
反訴被告應自本判決確定日起至通行終止日止，按年給付反訴原
告丁○○新台幣壹仟柒佰肆拾柒元。
反訴原告丁○○其餘之訴駁回。
反訴費用由反訴被告負擔百分之九，餘由反訴原告丁○○負擔。
    事實及理由
甲、程序方面：
一、本件原告有確認利益：
  (一)確認法律關係之訴，非原告有即受確認判決之法律上利益者
    ，不得提起之，民事訴訟法第247條定有明文。又所謂即受
    確認判決之法律上利益，係指因法律關係之存否不明確，致
    原告在私法上之地位有受侵害之危險，而此項危險得以對於
    被告之確認判決除去之者而言。
  (二)本件原告起訴主張其所有之系爭530地號土地與公路並無適
    宜之聯絡，致不能正常使用等情，被告丁○○則抗辯其所有
    5172地號土地現為大興十街，現為供公眾通行之道路，原告
    應循公用地役關係途徑主張通行，不得向民事法院請求確認
    通行權云云。經查：
  (1)私有土地若實際已供公眾通行數十年，成為既成道路，其土
    地所有權縱未為移轉登記而為私人所保留，其所有權之行使
    ，仍應受限制，應認為已有公用地役關係之存在。土地所有
    人固不得違反供公眾通行之目的而為使用，惟公用地役關係
    之對象，係不特定之公眾，且亦不以有供役地與需役地之存
    在為必要；易言之，既成巷道之通行僅屬公用地役關係之反
    射利益，本屬公法上之一種事實，其本質乃係一公法關係，
    與私法上地役權之性質不同。本院認公法上之公用地役關係
    對於不特定之通行公眾僅屬反射利益，並非權利，故通行之
    公眾雖有公用地關係之既成道路可供通行，並非當然不得向
    民事法院起訴主張另有民法第787之通行權利。至於原告提
    起確認訴訟，有無確認利益，應視具體個案判斷之，亦即，
    民事確認訴訟之確認利益之判斷，與公法公用地役關係之有
    無，或與民法第787條通行權要件具備與否，乃屬不同之判
    斷事項，不宜混淆。
  (2)本件原告起訴主張其所有530地號土地與被告丁○○所有517
    地號土地交接處，曾遭人築圍牆阻隔通路等情，業有被告丁○○提出之照片一份在卷足憑，故應堪採信。本院認縱使被
    告等人所有土地符合既成道路公用地關係之要件，原告因而
    有通行上開土地之反射利益，然原告僅有公法反射利益，並
    非確定之權利，而原告進入系爭既成道路之交接處若遭人築
    牆阻隔，因該面牆壁，並非在既成道路中間，雖妨礙原告通
    行，但是否構成「妨礙公眾通行要件」而得請求公權力機關
    排除，尚有爭議，且前揭既成道路未來仍可能因土地已無供
    公眾通行之必要而由行政機關認定廢止既成道路，故本院認
    原告仍有提起本件確認之訴之確認利益，先此敘明。
二、本件被告甲○○、戊○○未於最後言詞辯論期日到場，核無
    民事訴訟法第386條所列各款情形，爰依原告之聲請，由其
    一造辯論而為判決。
乙、實體方面：
壹、本訴部分
一、原告起訴主張：
  (一)查台中縣太平市○○段517地號土地係被告丁○○所有，同
    段516地號土地係被告甲○○所有，同段509、510地號係被
    告戊○○所有。原告於民國（下同）93年11月18日取得同段
    530地號土地所有權，因其四周除上開被告人所有系爭土地
    外，其餘毗鄰土地均有建物，無法通行，而前揭被告等人所
    有土地，目前編為台中縣太平市○○○街使用，直接通往太
    平市○○路，為供眾人通行之道路。原告所有系爭530地號
    土地，除通行被告等人所有系爭土地，即太平市○○○街，
    以通往太平市○○路以外，即無法與公路為適宜之聯絡，而
    被告前揭土地目前均係作為道路使用，對被告等人並無任何
    損害，為被告等人卻堅持不讓原告通行，被告丁○○甚至在
    其土地上為路障，妨害原告通行，爰依民法第787條第1項之
    規定，請求確認通行權及請求被告應容忍原告通行如訴之聲
    請所示。
  (二)查系爭土地係屬「乙種建築用地」，原告買受該筆土地當然
    係供作建築房屋使用，自係充分發揮該筆土地經濟效用，符
    合物盡其用社會整體利益之主要方式。次按建築基地以私設
    通路連接建築線者，應檢附該私設通路之土地權利證明文件
    。以私設通路連接建築線者，不得小於建築技術規則所定私
    設通路之最小寬度。臺中縣建築管理自治條例第7條第2項前
    段、第8條分別定有明文。又基地內以私設通路為進出道路
    之建築物總樓地板面積合計在1000平方公尺以上者，通路寬
    度不得小於6公尺，此觀建築技術規則建築設計施工編第2條
    第1項第4款之規定即明。經查，原告取得太平市○○段第53
    0 地號土地所有權後，在該筆土地上業已計劃興建房屋並委
    請證人黃宗衫建築師請領建造執照，該房屋之總樓地板面積
    為1721.4平方公尺，此有建造執照申請書、委託書、建築物
    概要表、平面圖說等資料為證，且均係依照建築法令所設計
    ，因被告揚言「原告須給付新台幣300萬元購買路權，否則
    不讓原告通行」，故被告不肯出具土地使用同意書予原告，
    致原告委請之證人黃宗衫建築師至今仍無法請領建造執照，
    而主管機關則表示「如果地主不肯出具土地使用同意書，則
    必須有法院判決書確認有通行權存在，始得核發建造執照」
    。是以，太平市○○段第530地號土地應以6公尺寬之通路以
    至太平市○○路，係屬該筆土地通行必要之範圍內，始能符
    合系爭土地通常使用之目的，足敷該筆土地建築之基本需求
    ，要無疑義。否則，該筆土地將無法建築房屋而形同「廢地
    」，無法發揮該筆土地經濟效用。
  (三)查公用地役權之對象，係不特定之公眾，本件台中縣太平市
    ○○○街係一死巷，其內僅有三十餘住戶，故大興十街係供
    該特定之三十餘住戶通行使用，本件並無公用地役權之問題
    。
  (四)聲明：(1)確認原告就被告丁○○所有坐落臺中縣太平市○○
    段第517地號土地，如附圖（台中縣太平地政事務所94年4月
    12 日複丈之複丈成果圖）所示I點、J點、N點、O點等4點連
    接部分之面積共計38.07平方公尺土地；及就被告甲○○所
    有坐落臺中縣太平市○○段第516地號土地，面積7.95平方
    公尺土地；及就被告戊○○所有坐落臺中縣太平市○○段第
    509地號土地，面積86.41平方公尺土地，及同地段第510地
    號土地，面積0.15平方公尺土地，均有通行權存在。(2)被告
    應將前項通路上之地上物除去，並應容忍原告通行，不得設
    置地上物或為任何妨害原告通行之行為。
二、被告丁○○方面：
  (一)被告丁○○所有系爭517地號土地與原告530地號土地原具係
    原告前手李志煌所有，分別出售予被告，被告購地當時雙方
    約明留下二至三尺作為李志煌所有530地號土地之出口，李
    志煌並同意被告丁○○施作圍牆留下出口。又被告甲○○所
    有516地號土地、被告戊○○所有第509、510地號土地，均
    係被告丁○○所購買並供作裹地內土地之私設道路，且上開
    土地均屬乙種建築用地，可見並非供公眾通行之道路。
  (二)原告起訴狀既主張系爭土地係屬供眾人通行之道路，且編定
    為大興十街，則原告所有530地號土地已面臨大興十街，並
    無不通公路之情事，且不能因其建築需求，而請求確認袋地
    通行權。又如系爭大興十街為既成道路，其上僅存供法地役
    關係，原告為建築需要，要求通行自乏依據。
  (三)退萬步言，本件縱認原告有通行權，亦應擇損害最少之處所
    及方法為之，則自被告土地與原告土地邊界線上端三尺處，
    即原告前手李志煌原留缺口處，作為原告通行之土地，容係
    對被告損害最少之處所及方法。
  (四)並聲明：原告之訴駁回。
三、被告甲○○方面：被告甲○○未於最後言詞辯論期日到庭，
    據其先前到庭之聲明及陳述如下：
  (一)原告沒有先知會被告甲○○，亦未補償。
  (二)聲明：原告之訴駁回。
四、被告戊○○方面：被告戊○○未於言詞辯論期日到庭，亦未
    提出書狀作何聲明或陳述。
五、得心證之理由：
  (一)原告起訴主張其所有系爭530地號土地，除通行被告丁○○
    所有系爭517地號土地、被告甲○○所有516地號土地、被告
    戊○○所系爭509、510土地外，並無其他適宜聯絡台中縣太
    平市○○路○道路，而被告等三人所有前揭土地，現為編定
    大興十街並鋪有柏油路面等事實，業為兩造所不爭，並有台
    中縣太平地政事務所94年8月25日函文一份及照片三幀在卷
    足憑，並經本院囑託太平地政事務所測量在卷，故應堪認定
    。從而本件兩造爭執之要點乃在：(1)原告對於被告等人土地
    已編定成為大興十街而可供原告通行至台中縣太平市○○路
    ，原告是否仍可起訴確認對於被告前揭土地有民法第787條
    之通行權？(2)原告可主張通行範圍為何？
  (二)被告所有土地不論是否為既成道路，原告均得起訴請求依民
    法第787條確認通行權。
  (1)按私有土地若實際已供公眾通行數十年，成為既成道路，通
    行之公眾雖得主張基於公法上之公役地役關係而通行既成道
    路，然上開通行僅屬公法上之反射利益，尚非權利，故本院
    認土地周圍具有既成道路足供通行，仍應視具體個案情節判
    斷是否符合民法第787條要件，並非已有既成道路足供通行
    至公路，就當然認已有公法地役關係而不得提起民事訴訟依
    民法第787條主張確認通行權利。例如：土地雖有既成道
    路通行公路，然所有人依民法第787條起訴請求通行既成道
    路以外之通路，則法院應具體判斷現有既成道路是否已屬民
    法第787條所稱土地與公路之適宜聯絡道路，如果已屬適宜
    聯絡，則原告自無再請求通行其他道路之權利；若法院認定
    既成道路尚非適宜之聯絡，則仍可另行准許其他通行道路。
    原告起訴依民法第787條請求通行之唯一道路即係已具有
    公用地役關係之既成道路，則因公法地役關係僅屬反射利益
    ，法院不受公法地役關係之拘束，仍應具體判斷該既成道路
    是否為適宜之聯絡道路。故通行之公眾雖有公用地關係之既
    成道路可供通行，並非當然不得起訴依民法第787條請求通
    行。
  (2)本件被告抗辯原告主張袋地通行權之範圍即屬大興十街範圍
    ，原告既可依公用地役關係循行政救濟途徑處理，自不得提
    起本件確認訴訟云云，本院認大興十街是否已具有公用地役
    關係尚未經台中縣政府具體審認，此有台中縣政府、台中縣
    太平地政事務所函文在卷足憑，而本院認縱使大興十街經主
    管機關認定為既成道路而具有公用地役關係，原告僅有反射
    利益，依本院前揭說明，仍無妨原告依民法第787條請求確
    認通行權，故被告前揭抗辯，不足採信。
  (3)原告所有系爭530地號土地，除被告所有前揭土地之大興十
    街道路外，並無其他適宜聯絡道路可與台中縣太平市○○路
    聯絡，而大興十街現鋪設有柏油路面供人通行等情，業如前
    述，則原告所有系爭530地號土地，除前揭大興十街通路外
    ，確實與公路無適宜之聯絡應堪認定，從而本件原告起訴依
    民法第787條第1項主張有通行周圍之被告等人所有前揭土地
    ，為有理由，應予准許。
  (三)原告得請求通行被告等人土地之範圍：
  (1)按「袋地通行權，非以袋地與公路有聯絡為已足，尚須使其
    能為通常之使用。而是否為通常使用所必要，除須斟酌土地
    之位置、地勢及面積外，尚應考量其用途。查系爭土地係屬
    「乙種建築用地」，業有土地登記簿謄本附卷可參，而原告
    計畫在前揭土地上興建房屋並委請證人黃宗衫建築師請領建
    造執照，該房屋之總樓地板面積為1721.4平方公尺，此原告
    提出有建造執照申請書、委託書、建築物概要表、平面圖說
    等資料為證，則原告就系爭土地之用途應係建築房屋應堪認
    定。
  (2)按具有民法第787條第1項通行權人，應於通行必要之範圍內
    ，擇其周圍地損害最少之處所及方法為之，民法第787條第2
    項定有明文。次按建築基地以私設通路連接建築線者，應檢
    附該私設通路之土地權利證明文件。以私設通路連接建築線
    者，不得小於建築技術規則所定私設通路之最小寬度。臺中
    縣建築管理自治條例第7條第2項前段、第8條分別定有明文
    。又基地內以私設通路為進出道路之建築物總樓地板面積合
    計在1000平方公尺以上者，通路寬度不得小於6公尺，建築
    技術規則建築設計施工編第2條第1項第4款定有明文。經查
    ，原告所有系爭土地興建房屋，依前揭法規，應指接連建築
    線（即大興路）之私設道路（即大興十街）之寬度，不得小
    於6公尺，至於系爭530地號土地通往進入系爭517地號土地
    之寬度，則不受前揭法規之限制，故原告主張依前揭法規主
    張6公尺寬度之通行範圍，顯非選擇損害最少之範圍，本院
    自不予採信。本院審酌原告於系爭530地號土地上興建房屋
    ，於530地號土地可私設出入通路，此通路進入被告丁○○
    所有系爭517地號土地，留設3公尺寬度之通路即已足夠通行
    ，故認原告應通行如下範圍之土地始為適當：如附圖所示
    被告丁○○所有系爭517地號土地如附圖所示ＮＧＨＯ連線
    部分土地，面積21.89平方公尺；被告甲○○所有系爭516
    地號土地，面積7.95平方公尺土地；被告戊○○所有系爭
    509地號土地，面積86.41平方公尺，及同地段510地號土地
    ，面積0.15平方公尺土地。原告另請求傳喚證人黃宗衫、余
    育政、陳文乾等人，本院認已無必要，附此敘明。
  (四)綜上所述，原告請求依民法第787條就前揭範圍內請求確認
    通行權，並請求被告等人容忍其通行，並不得設置地上物或
    為任何妨害原告通行之行為，為有理由，應予准許；原告其
    餘請求，為無理由，應予駁回。
  (五)本件事證已臻明確，兩造其餘攻擊防禦方法及證據調查，均
    無礙於本院前揭審認，爰不逐一論駁，併此敘明。
六、據上論結，本件原告之訴為一部有理由，一部無理由，依民
    事訴訟法第385條第1項前段、第79條、第85條第1項但書，
    判決如主文。
貳、反訴部分：
一、反訴原告丁○○方面：
  (一)反訴原告主張其所有系爭517地號土地，如經鈞院認定必須
    供反訴被告通行，則依民法第787條第1項規定，反訴被告自
    應支付償金。系爭土地公告現值為10,000元/平方公尺，請
    求按年息百分之五計算，按月給付反訴原告1,586元。
  (二)反訴被告辯稱反訴原告所有系爭517地號土地為大興十街作
    為對外通行之唯一道路，本即作為通行之用，並未因反訴被
    告通行而受有損害云云。惟反訴原告原僅供自己通行，今需
    要與原告共同使用，排除唯一之使用權，於使用上容易造成
    不便，本即屬受有損害，何況反訴被告應通行而受有絕對利
    益，自應支付償金。
  (三)聲明：反訴被告應自94年3月31日起，按月於每月一日給付
    反訴原告新台幣1,586元。
二、反訴被告則以：
  (一)反訴原告自陳系爭土地係作為私設道路，足見系爭土地原本
    即作為通行之用，反訴原告並無因他人通行而受有任何損害
    ，且事實上太平市○○○街內數十住戶，均以通行大興十街
    做為對外通行太平市○○路之唯一道路，故系爭土地原本即
    作為通行之用，反訴原告既無受有任何損害，應不得請求支
    付償金。
  (二)退步言之，若鈞院認反訴被告應給付償金，則應從「本判決
    確定之日」起算，至「反訴被告終止通行之日」為止，始為
    公允。又，反訴原告丁○○因反訴被告通行其所有系爭517
    地號土地，致其不能使用土地之損害，應相當於租金。按基
    地租金，依土地法第105條準用同法第97條規定，以不超過
    該土地申報價額年息百分之十為限。而該條所謂土地價額，
    依同法施行法第25條規定，係指法定地價。又所謂法定地價
    ，依土地法第148條規定，係指土地所有人依該法規定所申
    報之地價而言，並非指平均地權條例第46條所規定之土地公
    告現值（最高法院88年度台上字第108號判決參照）。查系
    爭517地號土地93年1月申報之地價為每平方公尺1596元，此
    有土地登記謄本在卷可稽，且位於太平市偏遠地區 (使用分
    區屬於鄉村區)，經濟利用價值不高，是以，應以地價2%之
    標準計算地租為宜，則反訴被告應按年給付反訴原告當年度
    申報地價年息2%計算之金額予反訴原告，始屬公平。
  (三)聲明：反訴原告之訴駁回。
三、本院得心證之理由：
  (一)按土地因與公路無適宜之聯絡，致不能為通常使用者，土地
    所有人得通行周圍地以至公路。但對於通行地因此所受之損
    害，應支付償金，民法第787條第1項但書定有明文。又按民
    法第787條所謂「償金」，係指補償土地所有權人不能使用
    土地之損害而言，關於支付償金之方法，民法雖無規定，但
    行使通行權既屬繼續性質，則通行地所有人所受之損害，亦
    屬繼續發生，並因通行期間之久暫，其損害亦有所不同，自
    難預先確定其損害總額，從而支付償金之方法，應以定期支
    付為適當，此有最高法院88年度台上字第3040號判決可資參
    考。又查「償金」雖係補償土地所有權人不能使用土地之損
    害，與損害賠償之性質相當，惟衡之土地供人通行後，所有
    權人即不得自由使用、收益，而土地使用、收益之對價，依
    社會通念即為租金，故土地因他人行使通行權，致該部分土
    地不能自由使用、收益，則土地所有權人所受損害即應認相
    當於租金為當。本件反訴被告抗辯前揭主張通行土地原係反
    訴原告供為大興十街道路，反訴原告並未因反訴被告通行而
    受有損害云云。惟查：反訴被告主張通行之範圍，仍屬反訴
    原告丁○○之私有土地，反訴被告經法院確認有通行權後，
    反訴原告所有權之行使仍受限制而應認受有損害，反訴被告
    抗辯該部分土地毋庸給付補償金，於法自有未合，不足採信
    。
  (二)另前揭償金支付之標準如何，應就具體事實審酌土地所有權
    人不能自由使用、收益所有土地之損害程度而為認定，而土
    地使用、收益之對價，依一般社會通念即為租金，故土地因
    他人行使通行權，致該部分土地不能自由使用、收益，則土
    地所有權人所受損害即應認相當於租金為當。又城市地方房
    屋之租金，以不超過土地及建築物申報總價額年息百分之10
    為限，土地法第97條第1項定有明文；另依同法第105條規定
    ，上揭規定於租用基地建築房屋亦準用之；且土地法施行法
    第25條規定，土地價額，依法定地價，而依土地法第148條
    規定，土地所有權人依該法規定所申報之地價，為法定地價
    ；又依平均地權條例第16條規定，在平均地權條例施行區域
    ，地政機關舉辦規定地價或重新規定地價時，土地所有人於
    期間內自行申報之一定地價為其申報地價，如未於該期間內
    申報者，則以公告地價「百分之八十」為其申報地價。準此
    ，反訴原告請求償金之上限，自應以系爭土地申報地價總額
    年息百分之10為限，反訴原告請求依系爭土地之公告現值為
    計算償金之標準，即屬過高，顯屬無據。又此項租金之數額
    ，除以基地申報地價為基礎外，尚須斟酌基地之位置，工商
    繁榮之程度，承租人利用基地之經濟價值及所受利益等項，
    並與鄰地租金相比較，以為決定，並非必達申報總地價年息
    百分之10最高額。查系爭517地號土地為「乙種建築用地」
    ，通往台中縣太平市○○路，兩側僅有零星住宅並無商家，
    車輛及行人往來並非頻繁等情，業經反訴被告提出照片四幀
    為證，故本院審酌上情，認反訴原告請求之償金標準，應按
    系爭土地申報地價總價額之5%計算，核屬適當。
  (三)經查，反訴被告通行系爭517地號土地面積共有21.89平方公
    尺，依系爭517土地地價為每平方公尺為1,596元，故反訴原
    告得請求自本判決確定日起至反訴被告終止通行之日止，按
    年1747元之償金【1596元×21.89平方公尺×5%×＝1747（
    元以下四捨五入）】，反訴原告與此範圍內之請求，為有理
    由，應予准許，其餘請求為無理由，應予駁回。
四、據上論結，本件反訴原告之訴為一部有理由，一部無理由，
    依民事訴訟法第79條，判決如主文。
中    華    民    國    95    年    3     月    13    日
                  民事第三庭    法  官  陳毓秀
正本係照原本作成。
如對本判決上訴，須於判決送達後20日內向本院提出上訴狀。
中    華    民    國    95    年    3     月    13    日
                                書記官


司法院資訊處製作；財團法人民間司法改革基金會備份。
